【裁判字號】    92,上易,1049
【裁判日期】    920930
【裁判案由】    詐欺
【裁判全文】
臺灣高等法院高雄分院刑事判決                  九十二年度上易字第一四九號
    上  訴  人  台灣高雄地方法院檢察署檢察官
    被      告  乙○○
    被      告  丙○○○
    共      同
    選任辯護人  侯重信
右上訴人因被告詐欺案件，不服臺灣高雄地方法院九十一年度易字第三九五五號中華
民國九十二年五月二十九日第一審判決（起訴案號：臺灣高雄地方法院檢察署九十一
年度偵續字第一五九號），提起上訴，本院判決如左：
      主  文
上訴駁回。
      理  由
一、公訴意旨略以：被告乙○○、丙○○○係夫妻關係，竟共同基於意圖為自己不法
    所有之概括犯意，於民國八十七年四月十四日某時許，在高雄市新興區○○○路
    中甲市場之攤位，販售非天然寶石，並持偽造之珠寶鑑定證書取信客人，致告訴
    人丁○○陷於錯誤，以新台幣（下同）四十五萬元之價格向其購買玉鐲一只，復
    於八十八年一月二日某時許，又在上述攤位，以十萬元（先支付五萬元現金）之
    價格向其購買蛋白面玉戒二只，嗣經告訴人丁○○將上開二只玉戒送請吳舜田主
    持之「國際寶石鑑定補習班」鑑定，認為非天然硬玉，復將上開玉鐲送請「國際
    寶石鑑定補習班」及「經濟部礦物局」鑑定，均認為非天然硬玉，始知受騙，因
    認被告乙○○、丙○○○涉有刑法第三百三十九條第一項之詐欺罪嫌云云。
二、按犯罪事實應依證據認定之，無證據不得認定犯罪事實；不能證明被告犯罪者，
    應諭知無罪之判決，刑事訴訟法第一百五十四條第二項、第三百零一條第一項分
    別定有明文。又事實之認定，應憑證據，如不能發現相當證據，或證據不足以證
    明，自不能以推測或擬制之方法，以為裁判之基礎；認定不利於被告之事實，須
    依積極證據，苟積極證據不足為不利於被告事實之認定時，即應為有利於被告之
    認定，更不必有何有利之證據（最高法院四十年臺上字第八六號、三十年上字第
    八一六號判例意旨足參）；次按刑法第三百三十九條第一項詐欺罪之成立，以意
    圖為自己不法之所有，以詐術使人將本人或第三人之物交付為要件，所謂以詐術
    使人交付，必須被詐欺人因其詐術而陷於錯誤，若其所用方法，不能認為詐術，
    亦不致使人陷於錯誤，即不構成該罪；又告訴人之告訴，係以使被告受刑事訴追
    為目的，是其陳述是否與事實相符，仍應調查其他證據以資審認（最高法院四十
    六年台上字第二六０號、五十二年臺上字第一三００號判例意旨足資參照）。
三、公訴人認被告乙○○、丙○○○涉有前揭詐欺罪嫌，係以告訴人丁○○、證人洪
    秋燕、蘇國雄、吳舜田等人之指證情節及卷附之蘭卡珠寶鑑定顧問珠寶鑑定書、
    國際寶石鑑定補習班收據二紙、經濟部礦物局「八九局輔一字第００一一九一號
    」函文、玉鐲相片四張等情為據。然訊據被告二人均否認有何被訴前揭詐欺犯行
    ，被告乙○○辯稱：伊雖然有與其妻即被告丙○○○在市場設攤，但伊只是負責
    載貨、搬貨及擺設物品，與客人買賣談價之事都是丙○○○負責，且告訴人於購
    買玉鐲近二年後，才委託礦物局鑑定，而委託礦物局鑑定之玉鐲之尺寸、規格，
    與蘭卡珠寶鑑定書所載之珠寶尺寸、規格並不相同，是告訴人送請礦物局鑑定之
    玉鐲是否確為向伊所購買之玉鐲，並非無疑等語；被告丙○○○除以與乙○○相
    同答辯外，另辯稱：玉戒當初是以二只十萬元售予告訴人，告訴人只先付五萬元
    定金，之後告訴人在改過二只玉戒之戒圍並戴過後，才跟伊表示退貨還錢，伊不
    同意，伊說用寄賣方式，告訴人也同意，所以才會將二只玉戒賣得之五萬元扣除
    二只玉戒之修改費四千元及鑑定費六千元，交四萬元給告訴人，而告訴人也簽收
    等語。
四、經查：
  (一)本案系爭玉鐲部分：
  １證人蘇國雄（蘭卡珠寶鑑定顧問珠寶鑑定書之珠寶鑑定師）迭於偵查、原審均證
    稱：「伊當初鑑定並開具上述上述蘭卡珠寶鑑定顧問珠寶鑑定書之玉鐲，與告訴
    人送請礦物局所鑑定之物品並不相同，此由伊所開立之珠寶鑑定書上所記載之尺
    寸、重量與礦物局八九局輔一字第００一一九一號函上所記載送驗玉鐲之尺寸、
    重量不同，即可知悉」等語（見偵續卷第二七頁反面，原審卷第四十頁），且審
    諸卷附蘭卡珠寶鑑定顧問珠寶鑑定書及經濟部礦物局「八九局輔一字第００一一
    九一號」函文之記載（見他字卷第五、九頁），珠寶鑑定書上與礦物局函所記載
    之珠寶尺寸、重量確有不同，再參酌告訴人於原審所稱：伊送到礦物局檢驗之玉
    鐲係委請友人送件等語（見原審卷第二八頁），則告訴人所送請礦物局鑑定之玉
    鐲，與被告二人當初販售與告訴人玉鐲之物品是否確為同一，並非無疑，是被告
    二人上開所辯，洵屬有據。
  ２證人洪秋燕於偵查及原審雖否認曾販售系爭價值四十萬元玉鐲一只與被告二人云
    云（見偵續卷第三四頁反面，原審卷第四一頁），且證人李佳穗（前開蘭卡珠寶
    鑑定書所示玉鐲委送鑑定之玉商）於原審證述「不認識洪秋燕及被告二人」等語
    （見原審卷第七七、七八頁），然玉鐲等玉器商品之交易，市場輾轉流通之前後
    數手，彼此不認識亦屬甲常，又被告二人確與證人洪秋燕間有其他玉鐲等物之交
    易往來事實，業據證人洪秋燕證實在卷（見偵卷第十九至二十頁，調偵卷第十七
    頁反面），並有被告提出交易價款之支票、存根為據（見本院卷第六六至七十頁
    ），復參以證人洪秋燕到庭作證時，即已知悉系爭玉鐲係屬訟爭之物，而玉鐲外
    觀類似之情，亦屬常見，自難僅以證人洪秋燕此部分證言，遽認被告二人所供玉
    鐲來源無從證明，即為被告二人有何對告訴人施用虛偽詐術之犯行。至於支票存
    根所示支票之提領，倘僅經由證人洪秋燕之手，未予背書即轉讓他人，僅自金融
    機關之支票流向資料亦難證明與證人洪秋燕有關，是此部份支票兌領流向，自無
    調查之必要，附此敘明。
  ３公訴人循告訴人聲請而於本院審理中詰問證人黃隆芳，而證人黃隆芳證述：「告
    訴人購買玉鐲後，並未出示給其看過，亦未提及價錢；伊有陪同去找被告，由告
    訴人和被告交涉，告訴人有拿出玉鐲給被告看，被告僅說買那麼久還在講；伊不
    曉得告訴人所買玉鐲與拿去給被告看，是否同一只」等語（見本院卷第一０二至
    一０四頁），則證人黃隆芳亦難證明被告二人於告訴人持玉鐲前往交涉時，有何
    承認此一玉鐲即是被告二人最初所販售之玉鐲，此外，玉鐲外觀常極類似，被告
    二人於告訴人持玉鐲前往時，僅以肉眼辨識，未加進一步鑑定，僅憑證人黃隆芳
    在場所聞之雙方對談內容，實難證明被告二人有何承認其所販售予告訴人之玉鐲
    ，是否即係事隔多時，而由證人黃隆芳陪同告訴人前往找被告爭執之玉鐲，是證
    人黃隆芳上開證言，無從作為對被告不利之認定。
  (二)本案系爭玉戒部分：
  １證人吳舜田（鑑定玉戒之珠寶鑑定師）於偵查證述：伊鑑定上述之玉戒二只之鑑
    定結果是有「處理過」的，所謂有處理過是指玉本身有雜質、浸到酸液中除去雜
    質再灌膠，但玉本身是真的，不是假的，有處理過是會在價格上有差異；而處理
    過的，五萬元應該不算很離譜等語（見偵續卷第五二頁），足見告訴人所指其向
    被告二人所購之玉戒二只價格，以客觀之交易常情，尚非有明顯不當之高價。
  ２告訴人於偵查中所提出之「收據」一紙（見他字卷第七頁），其上確記載為「寄
    賣」，業經審閱屬實，且參以告訴人嗣後確自被告二人處收回四萬元一節，則告
    訴人果於二只玉戒送至證人吳舜田處鑑定完畢之始，即認被告二人有詐欺之犯行
    ，何以不立即提起告訴以保障自己權利，竟遲至八十九年八月二十九日始向檢察
    機關提起告訴？且於提起告訴之際，竟已先將玉戒交還與被告二人？尚難逕認告
    訴人是否確因被告丙○○○之販售玉戒而有陷於錯誤之情。
  ３被告二人因告訴人對於玉戒之真甲有爭議，遂於八十八年一月三十日隨同告訴人
    至證人吳舜田處鑑定一節，業據被告丙○○○於原審供明（見原審卷第二六頁）
    ，則若被告二人所販賣之二只玉戒果係贗品，何以被告二人在應告訴人之要求至
    證人吳舜田處鑑定時，竟毫無所懼，而仍一同前往？足徵被告丙○○○主觀上應
    無蓄意詐騙告訴人之不法犯意。
  (三)告訴人於偵查中雖指被告乙○○有與被告丙○○○共同以上述施用詐術之方式，
    向其詐騙云云，惟告訴人於原審陳明：「被告乙○○確實未向其介紹商品，亦未
    提到價錢之問題」等語（見原審卷第八八、八九頁），足見被告乙○○對告訴人
    尚無積極施詐之行為，應可認定。
五、綜上所述，公訴人所舉證據均無法證明被告二人有何被訴詐欺取財犯行，此外，
    復查無其他積極證據足資證明被告有公訴人所指之詐欺取財犯行，揆諸前揭法條
    及判例要旨，原審因而為被告二人無罪之判決，核無不合。檢察官循告訴人聲請
    提起上訴意旨略以：「被告二人對玉鐲來源無法交代，及原審以被告二人前往鑑
    定無所畏懼，執為無罪理由亦屬無稽」等語，指摘原判決不當，為無理由，已如
    前述，本件上訴應予駁回。
據上論斷，應依刑事訴訟法第三百六十八條，判決如主文。
本案經檢察官鄭文貴到庭執行職務。
中    華    民    國      九十二      年      九      月     三十       日
                              臺灣高等法院高雄分院刑事第六庭
                                  審判長法官  王憲義
                                        法官  謝靜雯
                    法官  張意聰
右甲本證明與原本無異。
不得上訴。
                                  法院書記官  王婉蓉
中    華    民    國      九十二      年      九      月    三十        日


司法院資訊處製作；財團法人民間司法改革基金會備份。
